臺灣高雄地方法院民事裁定　　　　　　　　96年度破字第40號
聲　請　人　甲○○
代　理　人　林國明律師
上列聲請人聲請宣告破產事件，本院裁定如下：
    主      文
聲請駁回。
聲請程序費用由聲請人負擔。
    理      由
一、聲請意旨略以：聲請人向國泰世華商業銀行、遠東國際商業
    銀行、臺灣人壽保險股份有限公司、兆豐國際商業銀行、美
    商花旗銀行、中華商業銀行、安泰商業銀行、中國信託商業
    銀行、台新國際商業銀行申辦信用卡、現金卡及貸款，以致
    積欠本金、利息、違約金共計新臺幣（下同）5 百多萬元。
    聲請人現有資產僅餘土地1 筆、房屋1 棟及現金302,000 元
    ，而聲請人已無工作收入，顯無法清償債務，爰聲請准予裁
    定破產等語。
二、按「破產，對於債務人不能清償債務者宣告之」，破產法第
    57條定有明文。又「破產管理人之報酬為財團費用」、「破
    產人及其家屬之必要生活費，視為財團費用」、「財團費用
    及財團債務，應先於破產債權，隨時由破產人依破產法之規
    定清償之」、「破產宣告後，如破產財團之財產不敷清償財
    團費用及財團債務時，法院因破產管理人之聲請，應以裁定
    宣告破產終止」，亦為同法第95條第1 項第3 款、第2 項、
    第97條、第148 條所明定。故破產法第57條雖規定債務人不
    能清償債務時得宣告破產，然依同法第148 條規定之意旨，
    若債務人之財產雖可勉強組成破產財團，但如預見縱進行破
    產程序，該破產財團之財產顯仍不足清償破產財團費用及財
    團債務時，即應認無宣告破產之實益，而無待宣告破產後再
    另為宣告破產終止之必要，以避免無益程序之進行。再者，
    宣告破產後，係在法院之監督下，強制將債務人之財產為變
    價，用以分配清償債權，而就未能受清償部分之債權，則發
    生請求權視為消滅之效果（破產法第149 條參照）。故破產
    宣告之效力，就現行規定而言，係使債務人在破產宣告前所
    發生之債權全部實質歸於消滅，對債權人而言，影響自屬甚
    大，則在此制度之運作下，如何調整債務人重生機能及債權
    人權益保障間之平衡，以避免債務人利用破產制度而免除債
    務所引發之道德危險，並維護經濟秩序之穩定及交易安全之
    信賴，即應詳實審酌是否符合破產之要件。
三、經查：
  (一)聲請人積欠如附表所示之債權人共計5,070,493 元一節，為
    聲請人所不爭執（見本院卷第89至91頁、第19頁），並有附
    表所示之銀行陳報函文資料附卷可稽（見本院卷第61頁、第
    70頁、第71至74頁、第81頁、第68頁、第63至64頁），堪予
    認定。
  (二)聲請人之資產計有(1)高雄市○○區○○段1065地號土地1 筆
    （面積981 平方公尺、權利範圍390/10000 ，下稱系爭土地
    ）、(2)門牌號碼高雄市○○區○○路105 巷3 號3 樓之區分
    建物1 棟（下稱系爭建物）、(3)發票日96年4 月12日、發票
    人與付款人均為臺灣銀行小港簡易分行、面額302,000 元之
    支票1 張（下稱系爭支票）等情，有聲請人之稅務電子閘門
    財產所得調件明細表、土地登記謄本、建物登記謄本、支票
    各1 份在卷可參（見本院卷第35至38頁、第21至24頁、第10
    1 頁）。因聲請人目前並無工作，而無任何工作收入，此為
    聲請人所自承（見本院卷第92頁），又系爭土地之公告現值
    為14,000元，此觀前述土地登記謄本即明（見本院卷第21頁
    ），以此計算之土地價值為535,626 元（計算式＝14,000元
    ×981 ×390/10000 ，元以下四捨五入）；另依前開稅務電
    子閘門財產所得調件明細表之記載，系爭建物之現值為310,
    300 元（見本院卷第37頁）；加計系爭支票記載之面額302,
    000 元（見本院卷第101 頁），則聲請人之總資產為1,147,
    926 元（計算式＝535,626 元＋310,300 元＋302,000 元）
    ，已不足清償其負債。
  (三)另聲請人業已將系爭土地與建物，分別設定最高限額480 萬
    元及48萬元之抵押權與中國信託商業銀行及台新國際商業銀
    行，而聲請人目前實際積欠之擔保債務為2,341,825 元及
    230,279 元，合計2,572,104 元，有土地登記謄本、建物登
    記謄本、中國信託商業銀行民事陳報狀及台新國際商業銀行
    96年3 月12日函各1 份在卷可參（見本院卷第21至24頁、第
    68頁、第63至64頁），因中國信託商業銀行與台新國際商業
    銀行依破產法第108 條之規定，就系爭土地與建物均有別除
    權，而系爭土地與建物之現值各為535,626 元及310,300 元
    ，合計845, 926元，顯低於抵押權擔保之債務金額即2,572,
    104 元，故系爭土地與建物均不得列入破產財團。
  (四)又依94年度家庭收支統計資料（見本院卷第129 頁），高雄
    市平均每戶人數為3.33人，每年消費支出713,119 元，依此
    計算每人每年平均消費支出為214,150 元（計算式＝713,11
    9 元÷3.33人，元以下四捨五入），因聲請人尚有扶養親屬
    即其小孩1 人（見本院卷第92頁），以破產執行程序需召開
    債權人會議、分配破產財團，預估至少1 年半之期間，則聲
    請人扣除系爭土地與建物後之剩餘資產即系爭支票，價值僅
    302,000 元，尚不足以支付聲請人及其家屬1 年之必要生活
    費642,450 元（計算式＝214,150 元×2 人×3/2 年），遑
    論支付破產管理人至少5 萬元之報酬，是聲請人現有資產，
    並不足支應破產財團之費用，揆諸前揭說明，即無宣告破產
    之實益。準此，聲請人本件聲請，為無理由，自應以裁定駁
    回其聲請。
四、據上論結，本件聲請為無理由，依破產法第5 條、民事訴訟
    法第95條、第78條，裁定如主文。
中　　華　　民　　國　　96　　年　　6 　　月　　21　　日
                  民事第六庭  法　官　高增泓
上為正本係照原本作成。
如對本裁定抗告須於裁定送達後10日內向本院提出抗告狀。
中　　華　　民　　國　　96　　年　　6 　　月　　21　　日
                              書記官　王芷鈴
附表：債權人清冊
┌──┬────────────┬────────┬─────────┐
│編號│債權人                  │債權性質        │  備        註    │
│    │                        │金額（新臺幣）  │                  │
├──┼────────────┼────────┼─────────┤
│一  │國泰世華商業銀行        │316,648 元      │見本院卷第19頁    │
├──┼────────────┼────────┼─────────┤
│二  │遠東國際商業銀行        │355,771 元      │見本院卷第19頁    │
├──┼────────────┼────────┼─────────┤
│三  │臺灣人壽保險股份有限公司│汽車貸款        │見本院卷第19頁    │
│    │                        │173,848 元      │                  │
├──┼────────────┼────────┼─────────┤
│四  │兆豐國際商業銀行        │信用卡          │見本院卷第61頁    │
│    │                        │57,229 元       │                  │
├──┼────────────┼────────┼─────────┤
│五  │美商花旗銀行            │296,823元       │見本院卷第70頁    │
├──┼────────────┼────────┼─────────┤
│六  │中華商業銀行            │信用卡及現金卡  │見本院卷第71至74頁│
│    │                        │358,064元       │                  │
├──┼────────────┼────────┼─────────┤
│七  │安泰商業銀行            │信用貸款        │見本院卷第81頁    │
│    │                        │821,438 元      │                  │
├──┼────────────┼────────┼─────────┤
│八  │中國信託商業銀行        │信用卡          │見本院卷第68頁    │
│    │                        │118,568 元      │                  │
├──┼────────────┼────────┼─────────┤
│九  │中國信託商業銀行        │銀行貸款        │見本院卷第68頁    │
│    │                        │2,341,825 元    │                  │
├──┼────────────┼────────┼─────────┤
│十  │台新國際商業銀行        │銀行貸款        │見本院卷第63至64頁│
│    │                        │230,279 元      │                  │
├──┴────────────┼────────┼─────────┤
│合               計           │5,070,493元     │                  │
└───────────────┴────────┴─────────┘
